臺灣高等法院臺中分院刑事判決　　　　　　　　九十三年度上易字第一四八二號
　　上　訴　人
　　即　被　告　甲○○
右列上訴人因詐欺等案件，不服臺灣彰化地方法院九十三年度易字第七八六號中華民
國九十三年十一月四日第一審判決（起訴案號：臺灣彰化地方法院檢察署九十三年度
偵字第五二三○號），提起上訴，本院判決如左：
    主      文
原判決關於甲○○被訴詐欺得利部分撤銷。
甲○○意圖為自己不法之所有，以詐術使人將本人之物交付，處有期徒刑參月，如易
科罰金，以參佰元折算壹日。
其他上訴駁回。
    事      實
一、甲○○與乙○○前為男女朋友關係，緣乙○○於民國九十二年六月八日曾借款新
    臺幣（下同）二十萬元予甲○○，並由甲○○開立一紙面額二十萬元之本票交乙
    ○○收執，而二人於九十三年四月間因細故分手，乙○○亟欲追討上開欠款。甲
    ○○為免乙○○日後持該紙本票向其催討債款，竟基於意圖為自己不法所有之犯
    意，於九十三年四月十三日下午，先以電話向乙○○佯稱欲前往乙○○位於彰化
    縣埤頭鄉○○路七九巷一○二號住處歸還前所積欠二十萬元後，即將其所親寫記
    載有關生活費用開支明細表之單據封存於信封內，持往乙○○上開住處。嗣於當
    日下午約二時許，甲○○到達前址後，竟利用其已事先將信封黏封，且其與乙○
    ○曾為男女朋友關係，乙○○對其存有較多信任之機會，在前址乙○○住家庭院
    ，向乙○○佯稱該信封內裝有面額二十萬元之還款匯票，要求乙○○拿出上開本
    票同時交付，致乙○○不疑有他而交付上開本票，而向乙○○騙取上開本票得手
    ，迨乙○○檢視信封中並無甲○○所稱之匯票並向甲○○質問時，甲○○竟要求
    乙○○清償該生活費用開支明細表上之開支，並動手撕毀上開本票。乙○○見狀
    欲搶回前開本票時，甲○○復另行基於傷害之犯意，以徒手拉扯方式毆打傷害乙
    ○○之左手、左肩，致乙○○受有左上臂、左前臂紅腫及左手瘀青、左肩拉傷等
    傷害。嗣因乙○○驚見甲○○撕毀前開本票時，大聲呼喊「本票還我」等語，當
    時在屋內之乙○○之母親翁碧珠聽到乙○○之呼叫聲即走出屋外察看，並撥打電
    話請乙○○之父親黃榮銅返家處理後，甲○○始行離去。
二、案經乙○○訴由臺灣彰化地方法院檢察署檢察官偵查起訴。
    理      由
一、訊據被告甲○○固坦承曾於右揭時間，前往證人即告訴人乙○○住處，於交付證
    人乙○○一紙信封後，與證人乙○○發生拉扯等情，惟矢口否認有何上揭犯行，
    辯稱：乙○○前雖曾匯款二十萬元至伊帳戶，惟該筆款項係欲支付伊與乙○○之
    共同生活開銷，並非借貸關係，故伊無須簽發本票予乙○○，既無本票存在，伊
    當無以詐術致乙○○陷於錯誤而交付本票之情；又當天伊與乙○○對話時，因有
    錄音存證，且該錄音帶內容中有談及雙方親密談話之錄音，乙○○為搶回錄音帶
    ，始受有前揭傷害，伊並未出手毆打乙○○，反係遭乙○○及其父、母黃榮銅、
    翁碧珠三人共同傷害云云。惟查：
  (一)被告曾收受證人乙○○之二十萬元匯款乙節，業據被告坦承不諱，且據證人乙○
    ○迭於偵查及法院審理時歷次證述借款經過情形綦詳，並有自動櫃員機交易明細
    單影本二紙附卷可稽（見他字卷第八頁），應係屬實。再者，被告於收受證人乙
    ○○匯款後，曾以其自任發票人，簽發面額為二十萬元之本票一紙等情，亦據證
    人乙○○迭於偵查及法院審理時，就該紙本票簽發經過及本票記載事項證述明確
    ，另有證人即乙○○友人朱淑慧於檢察官訊問時結證稱：其與乙○○平日均有聊
    天，因乙○○告知甲○○公司發生危機，其即勸以不要輕易借款，後來乙○○曾
    在九十二年八、九月間，告知甲○○有簽發本票，其有看見該張面額二十萬元之
    本票等語（見他字卷第二九頁），而證人翁碧珠於原審審理時，亦證述：當時其
    在屋內，有聽見其女兒乙○○在屋外喊叫「本票還我」，其就看見乙○○與甲○
    ○在拉扯等語（見原審卷第四四頁），衡之證人朱淑慧僅係證人乙○○之友人，
    復與本案毫無利害關係，尚無因此甘冒偽證罪責故為虛偽證述之必要，又倘並無
    本票存在，證人乙○○焉會在與被告拉扯時，大喊「本票還我」等語，應可認被
    告確曾簽發本票予證人乙○○供作前開借款之擔保。參以卷附被告所製作之生活
    費用開支明細表，總金額為二十萬二千七百七十五元，恰稍多於被告向證人乙○
    ○借貸之款項二十萬元，且被告交付上開生活費用開支明細表予證人乙○○時，
    刻意用信封包裝並封黏等情，此為被告所不否認，且據證人乙○○證述明確，並
    有上開生活費用開支明細表及被告書寫之告訴人地址、姓名及親自署名之信封封
    面影本各一紙在卷可按（見他字卷第八頁至第九頁），足證被告於案發當日主動
    前往證人乙○○家中出示二人之前共同開支之明細金額，用意即在於主張抵銷所
    欠二十萬元之債務，否則豈有連二人之前前往汽車旅館消費及使用男女情趣用品
    之費用均予列入外，甚至將其二人之前從事性行為時「用嘴咬傷被告生殖器致功
    能受損」亦列入求償項目，而總金額恰稍多於向證人乙○○所借之二十萬元之理
    ，且刻意用信封掩飾其內容，足認證人乙○○證述被告係以信封掩飾其內並無任
    何還款匯票，只有一紙共同開支明細，迨取信於證人乙○○後，以達向證人乙○
    ○騙回上開本票，以此方式騙取告訴人之本票。又被告於右揭時地出手拉扯證人
    乙○○，致證人乙○○受有前開傷害之事實，業據被告自承確有拉扯之事實，核
    與證人乙○○及翁碧珠於原審審理時證述拉扯受傷等情相符，另有證人乙○○所
    提出宋志懿醫院出具之驗傷診斷書影本一紙附卷可稽（見他字卷第七頁），觀諸
    前開診斷書上所記載之傷勢，核與證人乙○○所述當日拉扯情節相符，證人乙○
    ○當日所受傷勢，應即係被告拉扯、傷害所致。
　(二)至被告雖辯稱：當天伊係欲與乙○○討論之前伊二人共同生活開銷，為免乙○○
    不願承認無單據之項目，故有攜帶錄音機存證，且當日乙○○、黃榮銅及翁碧珠
    亦有出手對伊毆打，而乙○○就黃榮銅當日是否與伊碰面證述，顯與黃榮銅、翁
    碧珠所言相左云云。惟查，經原審於審理時，當庭播放勘驗該錄音帶內容，大抵
    均係被告質問證人乙○○為何提出分手，且錄音內容時有中斷乙情，業經原審勘
    驗屬實，並製有勘驗筆錄在卷足憑。倘被告陳稱攜帶錄音帶即係欲與證人乙○○
    確認前開明細表內之細目金額，焉會整個錄音過程中，均無被告針對細目與證人
    乙○○討論之情，是被告所提出之錄音帶不僅無法為被告有利之認定，更可證明
    被告當日攜帶錄音機前往證人乙○○住處時，即存有非良善之動機。再者，被告
    辯稱伊當日亦有受傷並曾報警乙節，固有被告所提出卓醫院出具之診斷證明書及
    被告使用之行動電話0000000000號雙向通聯記錄一紙附卷可稽，然證
    人乙○○、黃榮銅及翁碧珠當日是否另行出手傷害被告，尚非本案起訴範圍，故
    非本案所得審理，且縱使被告當日確受有傷害，亦與其是否曾為前開以詐術騙取
    本票，及在拉扯時傷害證人乙○○等情無涉，而證人乙○○、黃榮銅、翁碧珠等
    人固自承未在案發後隨即報警等語，惟是否向司法機關尋求協助，本即係被害人
    之權利，尚難逕憑此即認證人乙○○、黃榮銅、翁碧珠等人所述均非屬實。又證
    人乙○○於原審審理時雖證稱其父親即證人黃榮銅返家時，被告已先行離家等語
    ，核與證人黃榮銅及翁碧珠於原審審理時證述：當日黃榮銅返家時，被告恰欲離
    開等語相左，惟查，證人乙○○就此部分之證述，可能係因時隔近半年，記憶模
    糊所致，且該部分證言與本案尚無直接必然關連性，亦難僅因證人乙○○此部分
    證述與證人黃榮銅、翁碧珠證述相違，即認證人乙○○之證述均不足採信。
  (三)綜上所述，被告前開所辯，均係其事後卸責之詞，不足採信，本件事證明確，被
    告詐欺取財及傷害之犯行已堪認定，應予依法論科。
二、按本票為設權證券，其權利之發生必須作成證券；本票亦屬有價證券，其權利之
    行使或處分必須占有該證券。是本票權利之發生、行使及處分既與證券之作成或
    占有具有不可分離之關係，自亦具有「物」之性質，而得為竊盜罪（刑法第三百
    二十條第一項）、詐欺取財罪（刑法第三百三十九條第一項）、強盜取財罪（刑
    法第三百二十八條第一項）或恐嚇取財罪（刑法第三百四十六條第一項）等犯罪
    之客體，非僅單純之權利或財產上之利益。最高法院著有八十九年度台上字第三
    七二四號刑事判決可資參照。查被告以信封內裝有匯票之不實訊息，致告訴人陷
    於錯誤，而交付前開本票一紙，以此方式騙取告訴人之本票，核被告此部分所為
    ，係犯刑法第三百三十九條第一項之詐欺取財罪；又被告傷害告訴人致其身體受
    傷之行為，則係犯刑法第二百七十七條第一項之普通傷害罪。而公訴人認被告向
    告訴人騙取前開本票一紙，係犯刑法第三百三十九條第二項之詐欺得利罪，起訴
    法條尚有未洽，惟因起訴之基本事實仍屬同一，爰將起訴法條予以變更為刑法第
    三百三十九條第一項之詐欺取財罪。又被告所犯前開二罪，犯意各別，罪名不同
    ，應分論併罰之。原審就被告傷害告訴人部分，依刑法第二百七十七條第一項規
    定，並審酌被告犯罪動機、目的、傷害證人乙○○，犯後復否認犯行，毫無悔意
    ，惟其品行尚佳，且告訴人所受傷勢尚非極為嚴重等一切情狀，量處拘役三十日
    ，並依刑法第四十一條第一項前段規定諭知易科罰金之折算標準（即如易科罰金
    ，以三百元折算一日），核其認事用法及量刑均無不合，應予維持，被告此部分
    上訴意旨猶稱其未出手毆打告訴人成傷云云，非有理由，應予駁回。至關於被告
    向告訴人騙取上開本票部分，原審判決對被告論罪科刑，固非無見，惟被告此部
    分犯行係犯刑法第三百三十九條第一項之詐欺取財罪，原審判決竟誤認係犯刑法
    第三百三十九條第二項之詐欺得利罪，認事用法尚難稱妥適。被告此部分上訴意
    旨猶執陳詞以其從未簽發本票予告訴人，何來向告訴人騙取本票之事云云，其此
    部分上訴雖無理由，然原審判決關於此部分既有前揭可議之處，自應由本院將原
    審判決關於被告向告訴人騙取上開本票部分予以撤銷改判。爰審酌被告利用告訴
    人對其之信任關係，以前開不正手段騙取告訴人所執之本票，致告訴人無法執前
    開本票向被告行使權利，犯後復否認犯行，毫無悔意，惟其品行尚佳，此有臺灣
    高等法院被告全國前案紀錄表存卷可按，且其雖詐得本票一紙，惟尚未解免其實
    際應負擔之借款債務等一切情狀，量處如主文第二項所示之刑，並依法諭知易科
    罰金之折算標準。
據上論結，應依刑事訴訟法第三百六十八條、第三百六十九條第一項前段、第三百六
十四條、第二百九十九條第一項前段、第三百條，刑法第三百三十九條第一項、第四
十一條第一項前段，罰金罰鍰提高標準條例第一條前段、第二條，判決如主文。
本案經檢察官丙○○到庭執行職務。
中      華      民      國      九十四  年      四      月      二十一  日
                                臺灣高等法院臺中分院刑事第七庭
                                      審判長法　官　林  榮  龍
                                            法  官  林  宜  民
                                            法  官  許  秀  芬
右正本證明與原本無異。
本件不得上訴。
                                            書記官　金  珍  華
中      華      民      國      九十四  年      四      月      二十二  日
附錄論罪科刑法條：
刑法第三百三十九條第一項：
意圖為自己或第三人不法之所有，以詐術使人將本人或第三人之物交付者，處五年以
下有期徒刑、拘役或科或併科一千元以下罰金。
刑法第二百七十七條第一項：
傷害人之身體或健康者，處三年以下有期徒刑、拘役或一千元以下罰金。
                                                                        Ａ
